【裁判字號】    96,訴,332
【裁判日期】    970603
【裁判案由】    損害賠償
【裁判全文】
臺灣臺北地方法院民事判決               96年度訴字第332號
原      告  乙○○
訴訟代理人  蕭伍榮律師
被      告  皇家名宮大樓管理委員會
法定代理人  甲○○
訴訟代理人  張菀萱律師
複 代理 人  陳雅憶
被      告  丙○○
訴訟代理人  張菀萱律師
上列當事人間損害賠償事件，本院於民國九十七年五月二十日言
詞辯論終結，判決如下：
    主    文
被告皇家名宮大樓管理委員會應給付原告新台幣貳拾陸萬壹仟柒
佰元，及自民國九十五年十一月十一日起至清償日止，按年息百
分之五計算之利息。
原告其餘之訴駁回。
訴訟費用新台幣柒萬陸仟肆佰肆拾伍元由被告皇家名宮大樓管理
委員會負擔百分之八十二，餘由原告負擔。
本判決第一項於原告以新台幣捌萬捌仟元為被告皇家名宮大樓管
理委員會供擔保後，得假執行；但被告皇家名宮大樓管理委員會
以新台幣貳拾陸萬壹仟柒佰元為原告供擔保後，得免為假執行。
原告其餘假執行之聲請駁回。
    事    實
甲、原告方面：
一、聲明：(一)被告應連帶給付原告新台幣（下同）一百五十五萬
    四千四百三十元，及自起訴狀繕本送達之翌日（即民國九十
    五年十一月十一日）起至清償日止，按年息百分之五計算之
    利息；(二)原告願供擔保請准宣告假執行；(三)訴訟費用由被告
    負擔。
二、陳述略稱：
  (一)原告為台北市○○路○段一０七之四號一樓建物（下稱系爭
    房屋）之所有權人，為皇家名宮大樓住戶之一。九十五年八
    月二十一日十六時許，皇家名宮大樓排放公共糞水之管線破
    裂，糞水突破天花板從天而降，造成原告於系爭房屋經營之
    「傑芬珠寶」營業場所糞水流竄，臭氣沖天，此有「皇家名
    宮工作日誌」值勤記事記載：「八月二十一日十六時：傑芬
    珠寶天花板漏水嚴重、通知真禾請他們派員來修理。」（按
    ：所稱「真禾」係指真禾機電股份有限公司，下稱真禾公司
    ）、「八月二十一日二十二時：真禾公司三位員工修復一０
    七之四號一樓傑芬銀樓公共糞水管破洞。」、「皇家名宮勤
    務日誌」九十六年一月三十一日之交辦事項欄第二點載：「
    一０七之四號天花板漏水（糞管）」、台北市建築師公會九
    十六年六月十三日（96）(十四)鑑字第八七一號鑑定報告書（下
    稱系爭鑑定報告）第捌點鑑定結果第一點記載︰「本次會勘
    查得該更換之新管位置為直上層排糞立管下至一樓頂版與公
    共排糞橫管交接處，確為大樓公共排糞管。」及照片可憑，
    足見系爭房屋確因大樓公共排糞管破裂而受損，應無疑義。
    原告經營之「傑芬珠寶」營業場所經精心設計，卻因大樓公
    共糞水管破裂而損失慘重，經估算修繕需費一百五十五萬四
    千四百三十元，而被告皇家名宮大樓管理委員會依公寓大廈
    管理條例相關規定，就屬於皇家名宮大樓共用部分之排放糞
    水管線有定期檢查及更新之責，惟卻疏於維護及修繕，屬有
    過失，應依民法第一百八十四條第一項前段規定對原告負損
    害賠償責任。而被告丙○○為被告皇家名宮大樓管理委員會
    當時之主任委員，亦未善盡管理職責，類推適用民法第二十
    八條及第一百八十八條規定，自應與被告皇家名宮大樓管理
    委員會負連帶賠償責任。
  (二)原告所受損失應為一千六百二十六萬六千一百八十六元，惟
    僅請求其中一百五十五萬四千四百三十元，至於系爭鑑定報
    告則計算錯誤：
    (1)本件修繕費用應為一百五十五萬四千四百三十元，系爭鑑
      定報告載為十六萬五千六百元，乃係計算錯誤：
      台北市建築師公會並未依法院要求就原告所提工程預算
        單所列項目鑑定損失，且據系爭鑑定報告所附九十六年
        五月十四日會勘紀錄表會勘概況第三點之記載，原告於
        會勘時曾請求就所列工程項目之估價應全部鑑估並參照
        市價，惟該會並未就原告提工程預算書所列項目全部鑑
        定損失；另原告早依鑑定人於初勘指示，於九十六年四
        月九日提出系爭房屋受損照片五十五張供該會鑑定參考
        ，惟系爭鑑定報告卻未考量當時因大樓公共糞管破裂造
        成原告營業場所滿地尿屎，及四處流竄滲入相關設備導
        致損失慘重之情，顯嫌草率。
      觀諸卷附系爭房屋因大樓公共糞管破裂而造成滿目瘡痍
        照片，原告所受損失之大，不言可喻，經實際估算，系
        爭房屋修繕費用應為一百五十五萬四千四百三十元。
    (2)本件總租金補助費應為七百三十五萬五千八百七十八點四
      元，系爭鑑定報告計算錯誤：
      依台北市建築師公會出版「臺北市建築物工程施工損害
        鄰房鑑定手冊」第四十六頁計算租金補助費用鑑估標準
        所載，因房屋損害致無法居住或損害情形有危險顧慮時
        ，應依損害發生時間起至修復完成日止加計兩個月，以
        月為單位，如未足月應進位至整月，作為租金估算時間
        。房屋租金計算方式如下：1.月租金單價＝公告房地現
        值×郵局前一年度一年期定存平均年利率÷12（估算年
        利率以不低於百分之三為原則）；2.總租金補助費＝月
        租金單價×持有面積×租金估算時間；而營業損失＝每
        月單位面積營業損失×持有面積×營業損失時間。惟依
        系爭鑑定報告第二十四頁估價單之記載，該會於計算總
        租金補助費時並未乘上系爭房屋面積七十三點六平方公
        尺，顯然有疏漏。
      台北市建築師公會雖另以九十六年十二月十日（96）(十四)
        鑑字第一八七七號函說明：「租金補助及營業損失於計
        算時引用國稅局課稅資料─房地課稅現值，其係房地公
        告現值乘以房地面積，亦即鑑定報告書已將系爭房地面
        積一併考量在內。」云云（見該函說明(二)），惟如前所
        述，於計算總租金補助費，公式為「月租金單價×持有
        面積×租金估算時間」，而計算營業損失時，公式為「
        每月單位面積營業損失×持有面積×營業損失時間」，
        均係三個數字相乘，而前開總租金補助費計算公式之「
        月租金單價」及營業損失計算公式之「每月單位面積營
        業損失」，應係指每平方公尺而言，故前開兩項計算公
        式均須乘上該房屋「持有面積」，即系爭房屋面積七十
        三點六平方公尺，方屬正辦。惟系爭鑑定報告則記載總
        租金補助費為「月租金單價×租金估算時間」，係二個
        數字相乘，漏未乘上系爭房屋面積，顯然錯誤。
      另系爭鑑定報告就租金估算時間，係自九十六年三月十
        三日受委託鑑定時起算至預估修復完成日之同年七月三
        十一日，再加計二個月，並未依據前開租金補助費鑑估
        標準所載應自損害發生日起算，顯然錯誤。
      綜上，依前開計算公式，本件自損害發生日九十五年八
        月二十一日起算至修復完成預估日九十六年七月三十一
        日，再加計二個月後，合計為十三個月，總租金補助費
        用應為七百三十五萬五千八百七十八點四元（計算式：
        7,688×73.60×13=7,355,878.4）。
    (3)本件營業損失應為七百三十五萬五千八百七十八點四元，
      系爭鑑定報告計算錯誤：
      依據「臺北市建築物工程施工損害鄰房鑑定手冊」第四
        十七頁計算營業損失鑑估標準所載，房屋損害如為營業
        場所，應另加計營業損失。原告於系爭房屋經營「傑芬
        珠寶」，為兩造所不爭，則本件自應另加計營業損失。
      營業損失期間則以同手冊第四十六頁4.3.2.節之租金估
        算時間為據，營業損失＝每月單位面積營業損失×持有
        面積×營業損失時間，且應自損害發生時起算。惟依系
        爭鑑定報告第二十四頁所載，其於計算營業損失時同樣
        疏未乘以系爭房屋面積七十三點六平方公尺，且系爭房
        屋自九十五年八月二十一日損害發生時即無法營業，故
        無法營業期間應自受損日九十五年八月二十一日起算至
        修復完成預估日九十六年七月三十一日，再加計二個月
        ，合計為十三個月，惟系爭鑑定報告卻以六個月計算營
        業損失時間，顯有錯誤。
      綜上，依前開計算公式，本件營業損失應為七百三十五
        萬五千八百七十八點四元（計算式：7,688×73.60×13
        =7,355,878.4）。
    (4)綜上所述，總計本件原告所受損失應為一千六百二十六萬
      六千一百八十六元（包括修繕費用一百五十五萬四千四百
      三十元、總租金補助費用七百三十五萬五千八百七十八點
      四元及營業損失七百三十五萬五千八百七十八點四元）。
  (三)被告丙○○應與被告皇家名宮大樓管理委員會連帶賠償：
    (1)管理委員會之組織為多數人所組成，有一定之運作規則，
      亦即具有「團體性」，並有一定之名稱、事務所、共同目
      的，其向全體住戶收取之公共基金及管理費亦與構成員之
      個人財產分離，此由住戶搬遷公寓大廈時對於管理委員會
      並無財產請求權觀之甚明，且係以集會中心主義為基礎，
      採行多數決原理以決定其管理營運，而住戶之更迭，亦不
      影響團體之同一性，故公寓大廈管理委員會應屬學說上所
      稱之「無權利能力社團」，意指與社團法人有同一實質，
      但未具法人資格之團體而言。按「無權利能力社團」在現
      代社會上扮演重要角色，對社會文化、政治及經濟活動，
      具有重要貢獻，而於該團體以其團體名義廣泛參與社會活
      動時，基於現實上之需要，自應於特定範圍內承認該團體
      之權利能力，諸如票據能力、登記能力。本件公寓大廈管
      理委員會就其職務範圍內之事項，既有實施管理之權能，
      實際上為管理之主體，又與社團法人有同一實質，自應立
      於與社團法人相同之地位，就其代表人或受僱人因執行管
      理事務所加諸他人之損害，應類推適用民法第二十八條或
      第一百八十八條之規定，與該行為人連帶負賠償之責，以
      符事理之平。學說上雖有採相反見解，認管理委員會不致
      授權代表人或受僱人從事違法行為（如侵權行為），該違
      法行為非屬管理委員會之職務範圍，管理委員會就該行為
      所生法律關係非屬權利主體且無實施訴訟權能，惟管理委
      員會代表人或受僱人所從事之行為，倘客觀上可認為與管
      理委員會法定職務事項有關者，該等行為即應認屬執行管
      理委員會職務之行為，初不因該行為為事實行為或法律行
      為、合法行為或違法行為而異其判定。又管理委員會代表
      人或受僱人執行職務實施侵權行為所生之法律關係，縱經
      濟上最後應歸屬於區分所有權人全體，但管理委員會就該
      法律關係所由生之職務事項，客觀上既有管理處分權，並
      有獨立之財產為其行為之責任擔保，就該等事項所衍生之
      民事訴訟，自有訴訟實施之權，其以自己團體之名義為訴
      訟上之原告或被告，法理上亦無窒礙之處。
    (2)按共有及共用部分之清潔、維護、修繕及一般改良等事項
      ，均屬公寓大廈管理委員會之法定職務範圍，公寓大廈管
      理條例第三十六條第二款定有明文；而依被告皇家名宮大
      樓管理委員會委員組織章程第四條所載，主任委員對外代
      表本委員會；另據同章程職掌表所載，主任委員負責會務
      之推動及管理工作之監督，對外一切事務之有效簽認，對
      內一切事務之有效決行；另管理委員會管理公約第五條第
      一點記載，管理委員會有公共建物（包括屋頂突出物、化
      糞池等建物）之管理與維護權限；又依公寓大廈管理條例
      第十條第二項前段記載︰「共用部分、約定共用部分之修
      繕、管理、維護，由管理負責人或管理委員會為之。」、
      第二十九條第二項記載︰「主任委員對外代表管理委員會
      。」。本件事發當時被告皇家名宮大樓管理委員會之主任
      委員為被告丙○○，其於擔任主任委員期間綜理該大樓公
      共管線之安全維護工作，蓋大樓公共管線之維護為被告皇
      家名宮大樓管理委員會之職務範疇。而依卷附系爭建物登
      記簿謄本所載，系爭建物係於七十四年八月十日建築完成
      ，迄本件事故發生時屋齡已逾二十餘年，其管線因管材自
      然耗損，衡情應為被告所能預見。被告丙○○既身為事發
      時被告皇家名宮大樓管理委員會之主任委員，綜理該大樓
      公共管線之安全維護工作，就大樓公共管線自有維護、管
      理及修繕負有注意義務並應定期檢測或更新義務，復依其
      情形並無不能注意之情事，竟疏未注意檢修大樓公共排糞
      管線，對於因大樓公共糞管破裂造成原告所有系爭建物受
      損，自屬有過失，且被告之過失與原告之損害間有相當因
      果關係，則類推適用民法第二十八條及同法第一百八十八
      條規定，原告請求被告負連帶損害賠償責任實屬有據。被
      告雖辯稱被告丙○○於本事件發生前一個月甫經選任擔任
      主委，不應負責云云，惟迄未見其舉證以實其說，且縱為
      真實，仍無礙被告丙○○身為主任委員期間應有職責，與
      其何時擔任主任委員及久暫無關。
    (3)被告辯稱被告皇家名宮大樓管理委員會雖對於該大廈之共
      有及共用部分有修繕、管理、維護職責，惟其具體之執行
      方法則應依據規約或區分所有權人會議之決議為之，於區
      分所有權會議及規約未具體授權或指明具體執行方法時，
      管委會或主委亦不得任意為之云云，惟關於管理委員會之
      職務範疇於公寓大廈管理條例第三十六條定有明文，被告
      皇家名宮大樓管理委員會平日既疏於善盡就系爭大樓公共
      糞管管線之管理及維護工作，致發生大樓糞管管線破裂造
      成原告受損時始知，甚至系爭糞管破裂後雖經緊急修繕仍
      再度發生糞水滴漏情事，其既未舉證其平日究如何善盡管
      理維護大樓公共糞管管線，復又辯稱大樓管理公約並未規
      定對於共用管線之管理及維護義務及已將大廈水電修繕等
      交由水電廠商負責，據此率謂其已盡管理維護之責云云，
      顯為卸責之詞，自不足採。
    (4)被告另辯稱，本件管線破裂可能是任一樓層住戶造成堵塞
      或二、三樓裝潢變更所導致，與其管理維護間並無關係，
      及如因公共管線使用經年老舊而自然耗損也非可歸責於被
      告云云。惟查，本件破裂糞管管線屬大樓公共管線，業經
      台北市建築師公會鑑定在卷可稽，則依公寓大廈管理條例
      第三十六條第二款及第三款規定，被告既有維護及修繕大
      樓公共管線之職責，卻疏未盡管理維護之責，對於因公共
      糞管破裂而造成原告損害自難辭疏失之責，顯具有因果關
      係。被告所辯純為片面臆測及卸責之詞，且迄今未舉證以
      實其說，委無可採。
    (5)被告復以管線係埋設於系爭房屋天花板之暗管，無法任意
      進入，故其並無責任云云。惟系爭房屋因公共糞管破裂而
      造成原告受損，被告既對於大樓公共糞管有管理維護及修
      繕之責，自難藉口卸責；又自被告於事發後雖曾修繕卻再
      次發生糞水滴漏之情觀之，足見被告平日對於大樓公共糞
      管即疏於管理維護，此亦可由其迄未提出平時對於公共糞
      管究如何管理維護等相關資料，足為明證。被告片面以區
      分所有權人會議未為決議全面檢測及更新為由卸責，實屬
      不該。至於被告稱已善盡修繕之責云云，然何以於事發後
      雖經修繕仍於九十六年一月三十一日再度發生糞管漏水情
      事？顯見被告所辯不實。
  (四)被告辯稱原告於本事件發生前已呈停業狀態云云，原告否認
    之，被告自應負舉證之責；被告復辯稱營業收入應扣除原告
    應負擔之人事費用及營業成本後所得之營業盈餘，始為原告
    所受之消極利益損害，惟依據為何，亦迄未見被告舉證；被
    告另依鑑定準則4.3.4.「營業損失鑑估標準」明訂：「不需
    搬遷者，估算營業損失時間最多以一個月為限。」，遽認原
    告之營業場所並未搬遷，惟鑑定估價單卻以六個月估算營業
    損失，違反鑑定準則云云。惟實則系爭房屋於九十五年八月
    二十一日因公共糞管破裂造成原告無法營業，自然要搬遷，
    此有卷附現場滿目瘡痍照片可憑，且本院先於九十六年三月
    十二日履勘現場，嗣台北市建築師公會於同年四月二日初勘
    、五月三日及五月十四日兩次會勘，基於保全證據起見，原
    告又如何能營業？況依鑑定準則4.3.4.營業損失鑑估標準載
    ：「以上房屋損害如為營業場所，應另加計營業損失，營業
    損失則以4.3.2.節之租金估算時間為依據。」，故原告依據
    該營業損失鑑估標準請求被告給付，於法有據。
  (五)被告另辯稱系爭房屋並非供居住之用，則應無租金補助費用
    之必要云云，惟查，依卷附「臺北市建築物工程施工損害鄰
    房」鑑定手冊第四十六頁4.3.2.租金補助費用鑑估標準載：
    「因房屋損害致無法居住或損害情形有危險顧慮時，應依損
    害發生時間起至修復完成日止加計兩個月。」，可知得請求
    租金補助情形，除房屋損害至無法居住外，尚包括房屋損害
    情形有危險顧慮在內。系爭房屋因大樓公共糞管破裂而受損
    ，被告雖曾請訴外人真禾公司派員修理，惟參諸卷附九十六
    年一月三十一日勤務日誌記載系爭房屋天花板再度發生漏水
    （糞管）及照片等情，顯見因大樓公共糞管破裂造成系爭房
    屋有危險顧慮，與原告是否另有其他房屋居住無關，被告辯
    稱房屋必須損害到無法居住之程度始可，實有誤會。
  (六)關於鑑定單位所為估算部分，原告意見如下：
    (1)被告雖提出有信清潔企業社清潔費用發票影本，指稱鑑定
      單位所為估算清潔消毒費用有誤云云，惟該發票即令為真
      者，亦係事發日翌日所為，然於九十六年一月三十一日復
      發生糞管破裂糞水外流情事，自有再為清理之必要，故鑑
      定單位所為估算清潔消毒費用正當有據。
    (2)另被告片面質疑鑑定案件估價單上第十、十一、十二項燈
      具單價及鑑定案件估價單上第十五項以百分之五計算不適
      當云云，惟未舉證以實其說。
    (3)被告另指鑑定案件估價單上第一項拆除整理工作毋須專門
      技術，鑑定案件估價單以最高工資之技術工等級估價，顯
      係過高云云，惟查，依據被告所提台北市建築物工程施工
      損害鄰房鑑定手冊第四十九頁工資及材料單價表記載技工
      單價三千元，附註欄註明技工（油漆、水電、電焊），而
      本件系爭房屋受損部分有需要油漆處理，故鑑定單位採以
      技術工等級核算工資，實屬有據。
    (4)被告另指鑑定案件估價單第十四項「其他」費用一項僅依
      建議事項而非修復之必要費用云云，惟據鑑定手冊第四十
      四頁4.1.損害修復費用鑑估標準第六點記載，所有修復項
      目逐項估列後另加「其他」一項，涵括所列項目之零星費
      用及零星整修，自屬必要。又鑑定案件估價單第十六項與
      第十四項不同，被告卻辯稱有重覆列計而應剔除之，顯然
      無據。
    (5)被告另辯稱原告主張受損之裝潢施作雖未明列於固定資產
      耐用年數表而其性質應類似於房屋附屬設備而予折舊云云
      ，並無根據，原告不同意折舊，且否認被告所提固定資產
      耐用年數表之真正。
  (七)原告業已於九十六年七月間修繕系爭房屋開始營業；台北市
    建築師公會鑑定的時間點是事發後七個多月，那時屎尿已經
    風乾，鑑定報告認為髒了洗一洗就好，沒有估價的價值，但
    屎尿已經滲透入木頭故必須換新。
  (八)綜上，爰依據民法第一百八十四條、第二百十三條第一項、
    第三項、第二百十六條、公寓大廈管理條例第十條第二項前
    段、第三十六條第二款、第三款規定、類推適用民法第二十
    八條、民法第一百八十八條及臺北市建築物工程施工損害鄰
    房鑑定手冊「租金補助費鑑估標準」、「營業損失鑑估標準
    」規定而為本件請求。
三、證據：提出皇家名宮工作日誌影本一份、受損前照片八張、
    受損後照片六十六張、排糞管照片三張、工程預算單三份、
    戶籍謄本一份、勤務日誌影本一份、第二次受損照片四張、
    建物及土地登記謄本各一份、臺灣板橋地方法院九十年度訴
    字第二一七三號、九十二年度訴字第五十號民事判決影本各
    一份、臺灣高等法院九十二年度上易字第九００號民事判決
    影本一份、臺北市建築物工程施工損害鄰房鑑定手冊節本影
    本一份、租金補助費及營業損失鑑估標準影本各一份、管委
    會會議紀錄影本一份、營利事業登記證影本一份、台北市營
    業人銷售額與稅額申報書影本六份、營業稅繳款書影本四份
    、營利事業所得稅電子結算申報回執聯及結算申報書影本各
    一份、報價單一份及修繕後照片六張為證，並聲請台北市建
    築師公會進行鑑定，向台北市建築師公會函查，並向台北市
    建築管理處調取系爭房屋建築圖。
乙、被告方面：
一、聲明：(一)原告之訴駁回；(二)訴訟費用由原告負擔；(三)願供擔
    保請准免為宣告假執行。
二、陳述略稱：
  (一)原告不得追加丙○○為被告：
    (1)原告起訴主張之事實係被告皇家名宮管理委員會未善盡管
      理職務，不法侵害其權利，並致其受有損害，應負賠償責
      任云云，其請求權基礎無非事實係以「被告皇家名宮管理
      委員會未善盡管理職務」為據，丙○○僅係具有皇家名宮
      管理委員會代表人或法定代理人之身份，其法律行為效果
      仍應歸於被告皇家名宮管理委員會，與丙○○個人無關。
      且丙○○雖為皇家名宮管理委員會主委，惟其僅係依公寓
      大廈管理條例第二十九條第二項前段對外代表管理委員會
      ，為管理委員會之法定代理人，其「個人」對於公寓大廈
      並無任何管理權利及義務可言。如原告將丙○○個人列為
      被告時，原告之請求基礎事實即係以「被告丙○○個人」
      對原告具有侵權行為且造成原告損害，為其請求基礎事實
      ，惟此與原告請求基礎事實不同。
    (2)又本件自九十五年十月起訴迄九十六年八月十日止已進行
      數月之久，且業經台北市建築師公會鑑定完畢，故原告此
      時追加丙○○為被告，則顯妨礙被告丙○○之防禦及訴訟
      之終結。
  (二)被告丙○○不具當事人適格：
    (1)所謂當事人適格係指當事人於進行具體訴訟依法應具有之
      法律關係資格或權利義務地位而言，原告提出本件訴訟均
      係主張被告皇家名宮管理委員會應負賠償責任，查被告丙
      ○○雖為被告皇家名宮管理委員會主委，惟原告之聲明及
      事實理由所載內容均係針對被告皇家名宮管理委員會主張
      ，則被告丙○○並不具本案當事人適格。
    (2)公寓大廈管理委員會屬非法人團體，本無權利能力可言，
      且其成立係以提昇住戶居住品質為目的，此與法人為營利
      或公益目的而成立本不相同，故原告主張被告丙○○應類
      推適用民法第二十八條規定與被告皇家名宮大樓管理委會
      負連帶賠償責任，自無理由，且被告間亦非僱傭關係，自
      亦不得類推適用民法第一百八十八條規定。
  (三)原告對本件損害內容及責任原因事實之因果關係，未盡舉證
    責任：
    (1)原告依法應舉證責任原因事實為何、損害內容為何及損害
      內容與責任原因事實具有因果關係。惟查，原告主張其受
      有大樓管線破裂之損害，責任原因事實則主張管理委員會
      對系爭管線疏於管理、維護而造成漏水云云，惟系大樓管
      線破裂究與管線之管理維護間究有何因果關係，原告並未
      舉證以實其說，且與被告丙○○之具體作為間又有何因果
      關係，亦未具體指明。
    (2)況系爭管線破裂究係因何原因造成，系爭鑑定報告中亦無
      法窺出端倪。系爭管線破裂可能原因眾多，可能是任一層
      住戶造成堵塞，或是二樓、三樓裝潢變更所導致等等原因
      ，不一而足，原告空言推論係因管線老舊、自然耗損造成
      破裂，亦係自為推論而未提出實據說明。退萬步言，縱如
      原告所言系爭管線因使用經年老舊而自然耗損，亦非可歸
      責於任何人，此種隨時可能發生之自然耗損現象如何要求
      任何人於日常生活中防堵意外發生？顯然亦無法歸責於大
      樓管理委員會及住戶或區分所有權人。
  (四)被告就本事件發生並無故意、過失可言：
    (1)本件事故發生於九十五年八月二十一日，而被告丙○○才
      於本事件發生前一個月即同年七月十五日經選任擔任主委
      ，當時尚在辦理交接階段，對於大樓相關管理事務尚未完
      全接手，故其對於事故之發生實無任何故意過失可言。
    (2)被告皇家名宮管理委員會係採委員合議制，具體執行方法
      及重大事件依法需經區分所有權人會議決議通過始得據以
      執行，無論被告丙○○個人或被告皇家名宮管理委員會均
      無法獨斷獨行：
      依公寓大廈管理條例第三條第七款及第九款規定，管理
        委員會僅係大廈區分所有權人會議決議事項之執行機構
        而已，同條例第十條第二項前段雖規定：委員會之權責
        為「共用部分、約定共用部分之修繕、管理、維護，由
        管理負責人或管理委員會為之。」，惟僅係對於共用部
        分與專有部分劃清管理維護責任歸屬之概括規定，具體
        之執行方法仍應依區分所有權人會議之決議為之。
      另依公寓大廈管理條例第二條第二項前段規定，可知公
        寓大廈管理委員會召集方式及事務執行方法與代理規定
        ，需依區分所有權人會議之決議或公寓大廈之規約。而
        依據本大廈管理委員會組織章程第四條規定：「主任委
        員對內為委員會主席，對外代表委員會。」、第六條規
        定：「管理委員會每個月開會一次，必要時得召集臨時
        會。」、第九條規定：「本委員會應有二分之一以上之
        委員出席，始能開會。經出席委員二分之一（含）以上
        同意，始能做成決議。」，可知本大廈管理委員會每月
        召開一次管理委員會會議，由主任委員擔任委員會主席
        ，其決議採多數決，為合議制之組織。
      又依皇家名宮大樓住戶公約第一條規定，管理委員亦僅
        係由該大廈全體住戶所選任，依前開說明，其執行職務
        當應遵守法令、規約及區分所有權人會議之決議。準此
        ，管委會雖對該大廈之共有及共用部分負有修繕、管理
        、維護職責，惟其具體之執行方法則應依據規約或區分
        所有權人會議之決議為之，於區分所有權人會議及規約
        未具體授權或指明具體執行方法時，管委會或主委亦不
        得任意為之。
      復按公寓大廈管理條例第十一條規定，可知對於大廈全
        部管線全部更新、檢修，係屬共用部分之重大修繕，依
        法需經區分所有權人決議。
      綜上所述，管理委員會僅係為區分所有權人會議執行機
        關，其對於公寓大廈雖有管理維護職務，惟實際執行方
        式需經區分所有權人會議決議行之。且系爭管線所屬大
        樓的全部檢修、更新所費不貲，乃屬重大修繕事項，依
        法更須經由區分所有權人會議決議，再交由管理委員會
        執行。又管理委員會為合議制之組織，管理委員會為執
        行區分所有權人決議事項所為之行為，均需經委員會委
        員議決，主委個人實無獨自行為之權。故原告雖主張管
        理委員會對於大樓管線有更新、檢修之義務，惟管委會
        之規約亦或區分所有人會議既未曾決議大樓管線之需全
        部更新、檢修，管理委員會亦無任何權源擅自花費公共
        基金加以執行之依據，管委會及主委對本事件之發生實
        無故意過失可言。
    (3)被告均已盡管理及維護之責：
      本大樓管理委員會組織章程第八條第五款僅概括規定管
        理委員會之職權為「執行用戶公約，並綜理本大樓一切
        公共行政事務」，惟大樓管理委員會管理公約並未規定
        詳細規定管理委員會有對於大樓共用管線之管理與維護
        義務，且管理委員會已將有關本大樓專有部分及公有部
        分水電設施之管理、維護，委由真禾公司負責，其顯已
        盡管理、維護之責。
      系爭管線為埋設於系爭房屋天花板內之暗管，係設置於
        系爭房屋之專有部分之樓地板夾層中，無法任意進入，
        加以大樓各層專有部分均已幾經重新裝潢，管線間及其
        內管線之配置位置恐早經變更，任何人立於管委會或主
        委之位置或能力範圍，均無可能作到對於系爭管線破裂
        之事前絕對防止，是原告要求被告所負責任，根本是要
        求負無過失責任，實強人所難。
      系爭管線汰舊換新牽涉整棟大樓管線之更新，屬公寓大
        樓之重大修繕，依據公寓大廈管理條例第十一條規定：
        「共用部分及其相關設施之拆除、重大修繕或改良，應
        依區分所有權人會議之決議為之。前項費用，由公共基
        金支付或由區分所有權人按其共有之應有部分比例分擔
        。」，可知共用部分之重大修繕需經由區分所有權人會
        議決議，再由管理委員會執行，顯見管委會無權決定系
        爭管線之全部更新，對此自無疏於管理修繕之責。
    (4)退步言之，縱採系爭鑑定報告所認本件破損管線為公共管
      線之結論，且依公寓大廈管理條例第十條第二項之規定，
      管委會對於公共管線應負修繕之責，惟查本件被告亦已於
      本件事故發生的第一時間進行修復及清理工作，且鑑定報
      告亦已認定修復完成，故被告依法已善盡修繕之責。
  (五)台北市建築師公會勘查系爭房屋現場，認系爭管線為大樓共
    用排糞管，乃係基於推論結果：
    (1)系爭房屋所屬大樓之原始建築圖因年代久遠而無從調閱，
      故在無原始建築圖之情況下僅能依據現場狀況為推測。
    (2)本件鑑定時，鑑定人及兩造僅能站立於工作梯上，以手電
      筒由系爭房屋天花板向上照射察看，手電筒燈光之能見度
      亦僅能觀察到系爭管線向上垂直延伸，惟其高度因受限於
      工作梯高度及燈光強度，僅能判斷延伸至二樓以上，再往
      上延伸是否有彎至其他樓層或尚有其他分支，則未能判定
      ，是系爭管線究否為特定樓層所使用之專用管線或是公用
      管線，僅依前揭方法目測所見，尚無法判定。其後被告所
      屬人員及訴訟代理人會同鑑定人雖至二、三樓察看，惟因
      二、三樓均已裝潢而變更現況，致無法找到大樓管道間以
      進一步判定，是鑑定人作出本件鑑定結果認該管線為大樓
      共用，實係受限於前揭因素所作之推論，要難為本件之證
      明。
  (六)系爭鑑定報告針對損害金額之認定，亦多有超估且違反鑑定
    機構訂頒之「台北市建築物工程施工損害鄰房鑑定手冊」所
    示鑑定準則：
    (1)關於修繕工程費用部分：
      第十三項清潔消毒費用：被告於事件發生時已請清潔公
        司清潔消毒完畢，且本件事件發生後被告已於第一時間
        協助處理，並於當日緊急修復，隔日再由有信清潔企業
        社清潔消毒完畢，並支付費用二萬二千元，則系爭鑑定
        報告估價單第十三項顯係重複。
      系爭鑑定報告估價單第十、十一、十二項燈具之單價，
        鑑定單位片面採用原告工程預算單所列，雖因鑑定準則
        無參考單價，惟鑑定單位亦應以市場訪價為準，而非片
        面採用一方說法，系爭鑑定報告自不具公正客觀。
      系爭鑑定報告估價單第十五項以百分之五計算顯不適當
        ：依據鑑定準則，估價單第十五項「廢料清理及運什費
        」，其計算標準為修復費用之百分之三至百分之五，易
        言之，最高為百分之五，惟本件並非房屋倒塌或建物具
        有重大損害情事，且修繕標的均為輕材料，實無列計最
        高額度之清理費用必要。鑑定單位並未評估實際狀況，
        按原告因受損而必須清運之廢料數量相較其他案例顯非
        龐大，卻以最高之百分之五計算，顯然過當，應以百分
        之三即已足。
      系爭鑑定報告估價單第一項拆除整理工作毋須專門技術
        ，鑑定單位以最高工資之技術工等級估價，顯係過高：
        估價單第一項所列「拆除整理」並非專業工程，其僅為
        毋須專門技術之整理工作，依鑑定手冊第四十九頁之附
        錄Ａ所列最高工資為三千元，係屬技術工之等級，估價
        單就「拆除整理」估價為一式一萬五千元（係以三千元
        ×五工為計算），亦顯過高。被告主張應以鑑定手冊所
        列小工工資一工二千五百元×五工計算即足。
      系爭鑑定報告估價單第十四項「其他百分之八」費用，
        依據鑑定手冊之準則係指零星費用及零星整修，僅係建
        議事項，非為修復之必要項目，且與第十六項管理費用
        亦同為零星無法詳列費用性質，有重覆列計問題，應予
        剔除。
      被告於事發當時即已完成修繕，並支出修繕費用一萬六
        千八百元，嗣另代為處理原告天花板輕鋼架受損部分，
        代購不銹鋼水盤設備支付費用一萬一千五百五十元，此
        部分應予扣除。
      另系爭房屋內材料並非全新，損害賠償以回復原狀所必
        要為限，自應扣除折舊金額：原告係於九十一年十一月
        間登記為系爭房屋之所有權人，如即裝潢完成並開始使
        用（即以九十一年十二月一日起算），迄發生本件事故
        之日（至遲於提起本件訴訟時發現，故以起訴日即九十
        五年十月三十一日計算），已使用三年十一個月，並非
        新品，其因修復時材料更新之費用應扣除折舊金額。原
        告主張受損之裝潢施作（含天花板、牆壁、地板及燈具
        等），雖未明列於固定資產耐用年數表內，惟性質上應
        類似於房屋附屬設備中之給水、排水、煤氣、電氣、自
        動門設備及其他類，故其耐用年限應為十年，依平均折
        舊法規定，每年折舊十分之一，故系爭鑑定報告估算之
        修繕所需費用，應按年折舊十分之一計算折舊金額。
    (2)系爭房屋損害並未達到無法居住或損害情形有危險顧慮情
      形，依鑑定手冊並無租金補助之必要：
      鑑定手冊雖有「租金補助費用鑑估標準」以及「營業損
        失鑑估標準」，惟其係於個案確有實際損害發生時供參
        考之用，是否確有相關損失，仍須視個案而定。本件原
        告實際並未因本事件支出額外租金損失，原告亦未主張
        或舉證有此損害。
      另鑑定機關之函覆說明三亦記載：「租金補助是房屋損
        害至無法居住或損害情形有危險顧慮時，所給予的一些
        補償，本鑑定案有居住不方便之顧慮但尚無危險，因而
        酌情給予租金補助，本會認為由九十六年三月十三日受
        法院委託鑑定日起算，應屬合理。」，顯見鑑定機關亦
        認並無給予租金補助之「危險顧慮情事存在」，是本件
        事故中租金補助並非必要項目，且無實際損害發生。
    (3)原告營業損失至多僅一萬五千零三元，系爭鑑定報告應以
      實際損失列舉：
      按損害賠償，除法律另有規定或契約另有訂定外，應以
        填補債權人所受損害及所失利益為限。依通常情形，或
        依已定之計劃設備或其他特別情事，可得預期之利益，
        視為所失利益，民法第二百十六條定有明文。本件原告
        縱有營業之損失，營業收入亦應扣除原告本應負擔之人
        事費用及營運成本後，所得之營業盈餘，始屬原告所受
        之消極利益損害。
      依原告所提「九十五年度營利事業所得稅結算申報書」
        ，可知原告於申報九十五年度營利事業所得稅時，亦扣
        除營業成本及其他費用，九十五年度全年所得額為二萬
        六千六百七十一元，以原告於九十五年八月二十一日本
        件事故發生前營業將近八個月計算，原告月平均營業利
        益應為三千三百三十四元（26,671元÷8個月≒3,333.8
        75元/月）。且依系爭鑑定報告，系爭房屋修復期間為
        四點五個月，其實際營業損失總計為一萬五千零三元（
        3,334元/月×4.5個月＝15,003元）。
      原告請求營業損失之補償應以實際損失為限，鑑定手冊
        所載營業損失計算公式，應係於無法計算實際損失時所
        提供之一種概算方式，惟原告營業損失既得為實際計算
        ，即無適用該公式之必要。退萬步言之，依據鑑定單位
        回函說明四記載：「營業損失時間依本會營業損失鑑估
        標準最多以六個月為限。」，則原告營業損失至多亦應
        僅二萬零四元（3,334元/月×6個月＝20,004）。
  (七)原告主張計算營業損失及租金損失之計算期間及面積公式，
    亦顯然不當：
    (1)系爭鑑定報告認系爭房屋內部裝潢所需之修復期間為四點
      五個月，顯見鑑定單位認為四點五個月係合理之修復期間
      ，至於訴訟進行期間原告是否要先行修復，則非被告所可
      控制，是其等待修繕期間自不可歸由被告承擔；且系爭房
      屋之受損情況亦未達於不可使用或不可營業之程度，遲未
      修繕與系爭漏水事件並無因果關係，原告卻以保存證據為
      由主張修繕期間應以事發之初至預估修復日止，即需修繕
      期間長達十一個月，惟保存證據得以照片等方式為之，加
      以司法訴訟曠日廢時，並非可歸責於被告，故原告自不得
      以之為由遲不修繕，而向被告要求更高賠償金額。
    (2)原告另主張鑑定單位之計算公式未加計面積云云，惟據鑑
      定單位回函說明二所載：「租金補助及營業損失於計算時
      引用國稅局課稅資料─房地課稅現值，其係房地公告現值
      乘以房地面積，亦即鑑定報告書業已將系爭房地面積一併
      算考量在內。」，顯見鑑定單位於計算時已將面積計算於
      內，原告所稱顯係誤認。
  (八)綜上，被告不應就原告損失負責；縱應負責，原告全部損失
    金額僅八萬二千零十一點五二元（詳如附件３所示，見本院
    卷第二九三頁）。
三、證據：提出大樓管理辦法暨住戶公約影本一份、台北市建築
    物工程施工損害鄰房鑑定手冊節本影本一份、清潔費用發票
    影本一份、管委會會議紀錄及簽到影本二份、修繕費用發票
    影本一份、單據影本一份、固定資產耐用年數表一份、對照
    表及意見彙整表各一份、台北市建築師公會函影本一份、營
    利事業所得稅結算申報書影本一份為證，並聲請調閱原告於
    系爭房屋所經營事業之營利事業所得稅資料，及至系爭房屋
    進行勘驗。
    理    由
一、程序方面：
  (一)按訴狀送達後，原告不得將原訴變更或追加他訴，但請求之
    基礎事實同一者，不在此限，民事訴訟法第二百五十五條第
    一項第二款定有明文。原告起訴原以皇家名宮大樓管理委員
    會為被告，依侵權行為之法律關係請求其負損害賠償責任，
    嗣以皇家名宮大樓管理委員會當時之主任委員丙○○未善盡
    管理職責應連帶負責為由，具狀追加丙○○為被告，請求其
    與皇家名宮大樓管理委員會負連帶賠償責任，核屬訴之追加
    ，且請求之基礎事實同一，雖被告不同意追加，然訴之追加
    程序並無不合，應予准許。
  (二)再按當事人適格，乃當事人就具體特定之訴訟，得以自己名
    義為原告或被告之資格，因而得受為訴訟標的法律關係之本
    案判決者而言。至原告是否確為權利人，被告是否確為義務
    人，乃訴訟標的法律關係要件是否具備，即訴訟實體上有無
    理由之問題，並非當事人適格之欠缺。本件原告主張被告丙
    ○○應連帶負損害賠償責任，其當事人適格即無欠缺。
  (三)原告起訴時，被告皇家名宮大樓管理委員會之法定代理人（
    即主任委員）原為丙○○，嗣於本件繫屬中改由甲○○為法
    定代理人，甲○○並具狀聲明承受訴訟，核與民事訴訟法第
    一百七十六條規定尚無不合，應予准許。
二、原告主張意旨略以：原告於系爭房屋經營「傑芬珠寶」，卻
    因大樓公共糞水管破裂而損失慘重，被告皇家名宮大樓管理
    委員會疏於維護及修繕，應負侵權行為損害賠償責任，被告
    丙○○為被告皇家名宮大樓管理委員會當時之主任委員，亦
    未善盡管理職責，類推適用民法第二十八條及第一百八十八
    條規定，應負連帶賠償責任，至於原告所受損失為一千六百
    二十六萬六千一百八十六元，僅請求其中一百五十五萬四千
    四百三十元，系爭鑑定報告僅認定修繕費十六萬五千六百元
    、租金補助四萬九千九百七十二元及營業損失費用四萬六千
    一百二十八元顯屬過低等語。
三、被告答辯意旨則以：台北市建築師公會推論系爭破裂管線為
    大樓公共糞水管，尚乏充分證明，且被告皇家名宮大樓管理
    委員會就本事件發生並無故意過失，原告對本件損害內容及
    責任原因事實之因果關係亦未盡舉證責任，被告丙○○亦無
    理由類推適用民法第二十八條及第一百八十八條規定連帶負
    責，原告所主張損失計算不正確且金額過高，系爭鑑定報告
    針對損害金額之認定，亦多有超估等語置辯。
四、兩造爭執重點在於：(一)系爭破裂管線是否為大樓公共糞水管
    ？若是，被告皇家名宮大樓管理委員會是否就原告所受損害
    應負侵權行為損害賠償責任？(二)被告丙○○應否連帶負責？
    (三)若被告應負損害賠償責任，原告得請求被告賠償之損害賠
    償金額，以多少為適當？爰就上揭爭點說明如后。
五、系爭破裂管線為大樓公共糞水管，被告皇家名宮大樓管理委
    員會就原告所受損害應負侵權行為損害賠償責任：
  (一)系爭鑑定報告鑑定結果第一點記載：「本次會勘查得該更換
    之新管位置為直上排糞立管下至一樓頂版與公共排糞橫管交
    接處，確為大樓公共排糞管。」，此乃建築師基於專業所為
    之判斷，並非毫無根據所為之推論，系爭破裂管線為大樓公
    共糞水管，實已明確。被告雖辯稱該糞水管僅能判斷延伸至
    二樓以上，再往上延伸是否有彎至其他樓層或尚有其他分支
    ，是否為特定樓層使用尚待判定云云，然此乃被告單方面臆
    測，且若僅特定樓層住戶使用，糞水數量是否足以造成本件
    原告所提出照片顯示之損害，顯有可疑，被告否認系爭破裂
    管線為大樓公共糞水管，不足採取。
  (二)按公寓大廈管理條例第十條第二項前段記載︰「共用部分、
    約定共用部分之修繕、管理、維護，由管理負責人或管理委
    員會為之。」，足見被告皇家名宮大樓管理委員會就大樓公
    共糞水管，除負有事後修繕之責外，事前亦有管理維護之義
    務。被告雖辯稱管線破裂可能原因甚多，無法認定與被告管
    理維護間有何因果關係，被告已委請真禾公司進行管理維護
    ，本件公共糞水管為暗管無法事前絕對防止破裂且管線重大
    修繕需經區分所有權人會議特別決議云云，惟查：(1)破損管
    線既經真禾公司更換修復，位置在公共糞水管直管與橫管交
    接處，足見並非另有被告所臆測任一層住戶造成堵塞，或是
    二樓、三樓裝潢變更等原因，而係出於平時未就此公共糞水
    管進行管理維護之原因；(2)被告對於破裂管線是否公共糞水
    管尚有爭執，足見被告皇家名宮大樓管理委員會平時雖委請
    真禾公司進行管線管理維護，但並未指示管理維護本件之公
    共糞水管；(3)系爭公共糞水管縱屬暗管，且因大樓管線不明
    而難於管理維護，然就大樓共用部分造成住戶損害之事項（
    不限於本件情形，另如屋頂防水層年久毀損導致漏水、電梯
    老舊導致故障等常見情形），被告皇家名宮大樓管理委員會
    本得透過保險機能解決賠償事宜，以補難於管理維護之不足
    ，但竟怠於為之，管理維護顯有欠缺，具有過失；(4)被告皇
    家名宮大樓管理委員會具有法定共用部分之管理維護義務，
    若未能透過區分所有權人會議之決議，善盡法定應盡之義務
    ，自應依法自負相關法律責任。
  (三)系爭破裂管線為大樓公共糞水管，被告皇家名宮大樓管理委
    員會既未善盡管理維護之責，自應就原告所受損害負侵權行
    為損害賠償責任。
六、被告丙○○就原告所受損害，無庸連帶負責：
  (一)按民法第二百七十二條第一、二項規定：「數人負同一債務
    ，明示對於債權人各負全部給付之責任者，為連帶債務。」
    、「無前項之明示時，連帶債務之成立，以法律有規定者為
    限。」。
  (二)經查，原告以丙○○為被告皇家名宮大樓管理委員會本件事
    發當時之主任委員，未善盡管理職責為由，請求類推適用民
    法第二十八條及第一百八十八條規定，與被告皇家名宮大樓
    管理委員會連帶負賠償責任，然而：(1)民法第二十八條乃就
    法人與其董事或有代表權人間之連帶責任為規定，但本件被
    告皇家名宮大樓管理委員會乃非法人團體，並非法人；(2)民
    法第一百八十八條乃就雇傭關係之雇用人與受僱人連帶責任
    為規定，但本件被告間並非雇傭關係；(3)原告雖主張乃類推
    適用，但前揭民法第二百七十二條第二項明白規定連帶責任
    之成立需有法律明文規定，原告於法無明文情形下主張被告
    丙○○基於類推適用之法律規定應負連帶責任，自非可採。
七、被告皇家名宮大樓管理委員會應負擔損害賠償之數額，以系
    爭鑑定報告所認定二十六萬一千七百元為適當：
  (一)關於原告所受損害之金額，業經台北市建築師公會現場查勘
    後提出系爭鑑定報告，鑑定結果第四項認定金額包括受損範
    圍估算修繕所需費用十六萬五千六百元，租金補助費用四萬
    九千九百七十二元及營業損失四萬六千一百二十八元，合計
    二十六萬一千七百元。
  (二)原告雖主張修繕費用應為一百五十五萬四千四百三十元，租
    金補助費應為七百三十五萬五千八百七十八點四元，營業損
    失應為七百三十五萬五千八百七十八點四元云云。惟查：
    (1)系爭鑑定報告第二十四頁業已提出修繕費用之細項，鑑定
      報告第三頁鑑定結果第四項第四點並已說明「原營業廳櫥
      櫃部份以使用經年，清潔消毒後應尚可使用；不包含在本
      次修復估價範圍內」，足見台北市建築師公會已就原告提
      出之工程預算單項目為審酌，刪除非必要之修繕費用項目
      ，另加計整理、消毒、清潔等費用（參本院卷第二六○頁
      ），而估算出修繕所需費用十六萬五千六百元，並非如原
      告所稱並未依法院要求鑑定損失。原告雖認糞水已流竄滲
      入相關營業廳櫥櫃設備，此部分亦應鑑定，但此部分設備
      是否更換乃原告主觀心理感受問題，系爭鑑定報告客觀審
      酌認定非屬必要修繕費用，清潔消毒後仍得使用，並無不
      合理之處，從而原告依工程預算表之記載，主張修繕費用
      應為一百五十五萬四千四百三十元，非可逕為採信，應以
      鑑定結果較為可採。
    (2)系爭鑑定報告第二十四頁業已提出租金補助費用之計算方
      式，且台北市建築師公會補充說明亦指出：「租金補助及
      營業損失於計算時引用國稅局課稅資料─房地課稅現值，
      其係房地公告現值乘以房地面積，亦即鑑定報告書已將系
      爭房地面積一併考量在內。」（參本院卷第二六○頁），
      足見每個月七千六百八十八元代表「租金單價×持有面積
      」，從而原告主張依公式應再乘一次持有面積，並非可採
      ；又關於租金估算時間，台北市建築師公會補充說明亦指
      出：「本鑑定案有居住不方便之顧慮但尚無危險，因而酌
      情給予租金補助，本會認為由96/03/13受法院委託鑑定日
      起算，應屬合理。」（參本院卷第二六○頁），業已說明
      未自損害發生時起算之原因，本院認為其基於鑑定專業所
      為上揭判斷，應屬可採，原告要求溯及損害發生時起算租
      金補助，非屬可採。
    (3)系爭鑑定報告第二十四頁業已提出營業損失之計算方式，
      ，又如前所述營業損失不應再乘一次持有面積，且台北市
      建築師公會補充說明亦指出：「營業損失時間依本會營業
      損失鑑估標準最多以六個月為限。」（參本院卷第二六○
      頁），此項時間限制比照失業補助最多六個月，具有合理
      性，原告要求營業損失要以十三個月計算，非屬可採。
    (4)綜上，原告對系爭鑑定報告之質疑均非有理，不足以推翻
      鑑定報告之結論。
  (三)被告雖主張系爭鑑定報告就修繕費用重複列計、未折舊、未
    扣除已支出費用及部分費用不應計算或比例過高，且不應為
    租金補助，營業損失至多二萬零四元云云。惟查：
    (1)被告雖以系爭鑑定報告工程項目第二至十二項牽涉折舊問
      題置辯，然原告係因本件被告皇家名宮大樓管理委員會之
      過失造成之損害，而揆諸現今社會商業型態，以舊品修繕
      之交易市場，並不存在，強求權利人以舊品修繕乃是期待
      不可能，從而，權利人於未獲取超越原物使用或交換價利
      益之前提下，就物之附屬部分，請求以新品替代，其費用
      應屬必要，其請求應屬合理，系爭鑑定報告未予折舊符合
      社會實情，並無不當。被告另空言指摘第十至十二項燈具
      單價過高，否認鑑定機關之專業鑑定，亦非可採。
    (2)被告另以系爭鑑定報告工程項目第十三項清潔消毒乃重複
      列計置辯，然本院九十六年三月十二日現場履勘時，仍可
      見系爭房屋受損後之狀況，原告主張九十六年一月三十一
      日有再發生一次事故，而系爭鑑定報告認定清潔消毒尚未
      完全，有再清潔消毒之必要，此並無不妥，更無重複列計
      之問題。
    (3)被告復以系爭鑑定報告工程項目第一項「拆除整理」價格
      過高，第十四項「其他」與第十六項「稅捐及管理費」重
      複不應計算，第十五項「廢料清理及運什費」應以修復費
      用百分之三計算，且應扣除已支出修復費用及代購不銹鋼
      水盤費用置辯，然而：工程項目第一項之「拆除整理」
      ，並非如被告所辯無須專門技術，鑑定金額並無過高情事
      ；台北市建築師公會基於專業經驗，斟酌本件非一般水
      管破裂，而係排糞管破裂造成損害，認定應以工程項目第
      一至第十三項數額，百分之八列計第十四項「其他」，百
      分之五列計第十五項「廢料清理及運什費」，符合工程實
      務，被告片面否認並非可採，且第十四項「其他」係針對
      零星費用及零星整修，與第十六項「稅捐及管理費」並不
      相同，並無重複問題；已支出修復費用及代購不銹鋼水
      盤費用，於系爭鑑定報告並未重複認定為必要修繕費用之
      範圍，自無扣除之問題。
    (4)被告再以原告不應獲得租金補助，營業損失應為一萬五千
      零三元，至多以二萬零四元計算置辯，然系爭房屋既有受
      損而不方便居住之事實，系爭鑑定報告酌情計算租金補助
      ，並無不當之處，至於營業損失之計算，因營業收入並非
      固定領薪水，原告所營傑芬精品店九十五年度營利事業所
      得稅申報資料，並非得直接作為計算基礎，而如被告所述
      直接計算實際營業損失，系爭鑑定報告就未發生之營業，
      基於專業經驗概算營業損失，數額並無不當。
  (四)綜上小結，兩造對系爭鑑定報告內容之質疑均非有理，被告
    皇家名宮大樓管理委員會應負擔損害賠償之數額，以系爭鑑
    定報告所認定二十六萬一千七百元為適當。
八、綜上所述，原告基於侵權行為法律關係，依民法第一百八十
    四條等規定，請求被告應連帶給付原告一百五十五萬四千四
    百三十元，及自九十五年十一月十一日起至清償日止，按年
    息百分之五計算之利息，其請求於主文第一項所示之範圍內
    為有理由，應予准許，逾此範圍之請求為無理由，不應准許
    。兩造分別陳明願供擔保，聲請宣告假執行及免予假執行，
    於原告勝訴部分，經核均無不合，爰酌定相當擔保金額併准
    許之。至於原告敗訴部分，其訴既經駁回，假執行之聲請失
    所附麗，應併予駁回。
九、兩造之其餘攻擊防禦方法，於本件判決結果無影響，爰不一
    一論列，附此說明。
十、據上論結，本件原告之訴為一部有理由，一部無理由，並依
    民事訴訟法第七十九條、第三百九十條第二項、第三百九十
    二條第二項，判決如主文。
中    華    民    國    97    年    6     月    3     日
                  民事第一庭    法  官  文衍正
以上正本係照原本作成。
如對本判決上訴，須於判決送達後20日內向本院提出上訴狀。
中    華    民    國    97    年    6     月    3     日
                                書記官  潘惠敏


司法院資訊處製作；財團法人民間司法改革基金會備份。
